ACORDAO-COMPLETO-2509988

ACÓRDÃO 12443/2021 ATA 32/2021 - SEGUNDA CÂMARA

VISTOS, relatados e discutidos estes autos de Embargos de Declaração opostos pelo Comitê Organizador dos XV Jogos Pan-Americanos Rio 2007, contra o Acórdão 7955/2021-TCU-Segunda Câmara;
ACORDAM os Ministros do Tribunal de Contas da União, reunidos em Sessão da Segunda Câmara, ante as razões expostas pelo Redator e com fundamento nos arts. 32, inciso II, e 34 da Lei 8.443/92, em:
9.1. conhecer dos Embargos de Declaração opostos pelo Comitê Organizador dos XV Jogos Pan-Americanos Rio 2007 para, no mérito, acolhê-los, sem conceder-lhes efeitos infringentes, e, por meio dos esclarecimentos apresentados no Voto que fundamenta o presente Acórdão, sanar a obscuridade verificada no Acórdão 7955/2021-TCU-Segunda Câmara, dando nova redação para o caput do item 9, mantendo-se inalterada a parte dispositiva do referido decisum:
	"[...] VISTOS, relatados e discutidos estes autos Recursos de Reconsideração interpostos por André Gustavo Richer (mediante sua curadora Lúcia Richer Noccionlini) e pelo Comitê Organizador dos XV Jogos Pan-Americanos Rio 2007, em face do Acórdão 9679/2017-TCU-Segunda Câmara (Peça 63) , que julgou irregulares as suas contas, condenando-os, solidariamente com o Sr. Sr. Carlos Arthur Nuzman, ao pagamento das quantias apuradas nos autos e aplicou-lhes multa no valor de R$ 70.000,00;
ACORDAM os Ministros do Tribunal de Contas da União, reunidos em sessão da 2ª Câmara, ante as razões expostas pelo Relator e com fundamento nos arts. 32, inciso I, e 33, da Lei 8.443/92, em: [...]";
9.2 dar conhecimento da deliberação ao embargante e aos demais interessados.

EmEmbargos de Declaração opostos pelo Comitê Organizador dos XV Jogos Pan-Americanos Rio 2007 (CORIO), contra o Acórdão 7.955/2021  TCU  2ª Câmara.

Segunda Câmara

Ministério do Esporte (extinta).

3. Interessados/Responsáveis/Recorrentes:
3.1. Interessado: Jesse Ambrosio dos Santos Junior (CPF XXX.448.826-XX)
3.2. Responsáveis: Andre Gustavo Richer (CPF XXX.749.867-XX), Carlos Arthur Nuzman (CPF XXX.994.247-XX); Comitê Organizador dos XV Jogos Pan-Americanos Rio 2007 (05.641.145/0001-95)
3.3. Recorrente: Comitê Organizador dos XV Jogos Pan-Americanos Rio 2007 (05.641.145/0001-95).

13.1. Ministros presentes: Bruno Dantas (Presidente), Augusto Nardes, Aroldo Cedraz (Relator) e Raimundo Carreiro.
13.2. Ministros-Substitutos presentes: Marcos Bemquerer Costa e André Luís de Carvalho.

CARLOS ARTHUR NUZMAN

ANDRE GUSTAVO RICHER (CPF sob o nº009.749.867-04), COMITÊ ORGANIZADOR DOS XV JOGOS PAN-AMERICANOS RIO 2007 (CNPJ sob o nº05.641.145/0001-95) e CARLOS ARTHUR NUZMAN (CPF sob o nº009.749.867-04).

AROLDO CEDRAZ

Ministro Aroldo Cedraz.

Por meio do Acórdão 7.955/2021 (Peça 181) , a 2ª Câmara, ao apreciar Recursos de Reconsideração interpostos por André Gustavo Richer (mediante sua curadora Lúcia Richer Noccionlini) (Peça 107) e pelo Comitê Organizador dos XV Jogos Pan-Americanos Rio 2007 (Peça 105) , em face do Acórdão 9679/2017-TCU-Segunda Câmara (Peça 63) , que jugou irregulares as suas contas, condenando-os, solidariamente com o Sr. Carlos Arthur Nuzman (que não recorreu) , ao pagamento das quantias apuradas nos autos e aplicou-lhes multa no valor de R$ 70.000,00, decidiu conhecer dos Recursos de André Gustavo Richer e o Comitê Organizador dos XV Jogos Pan-Americanos Rio 2007, para, no mérito, negar a eles provimento e tornar insubsistente, de ofício, a pena de multa aplicada ao Sr. André Gustavo Riche, em razão do seu falecimento.
2.	Irresignado, o Comitê Organizador dos Jogos Pan-Americanos-Rio 2007 (CO-Rio) opõe Embargos de Declaração (Peça 199) , nos seguintes termos: 
"[...]COMITÊ ORGANIZADOR DOS JOGOS PAN-AMERICANOS-RIO 2007 - CO-Rio, devidamente qualificados nos autos, com fundamento nos princípios da verdade material dos fatos e da ampla defesa assegurados aos jurisdicionados dessa Corte de Contas e no art. 287 do Regimento Interno (RITCU) , vem, por meio de seus advogados, constituídos conforme instrumentos de mandato já juntados aos autos, apresentar EMBARGOS DE DECLARAÇÃO com pedido de efeitos infringentes e suspensivos pelos fatos e fundamentos expostos a seguir.
1. Fundamentação legal e tempestividade
O recurso ora apresentado encontra-se previsto no artigo 287 do Regimento Interno dessa Egrégia Corte de Contas, segundo o qual "cabem embargos de declaração quando houver obscuridade, omissão ou contradição em acórdão do Tribunal."
Conforme demonstra o aviso de recebimento juntado aos autos na forma da peça 198 do processo, foi o Embargante notificado acerca do Acórdão através do Ofício de nº 39653/2021, no dia 05 de agosto do corrente ano, razão pela qual o prazo recursal expiraria no dia 15 de agosto de 2021, domingo, de modo que o prazo se encerra apenas no dia 16 de agosto de 2021, nos termos estabelecidos no §1º do art. 287 c/c o art. 183, I "a" e 185 §2º do RITCU. Os presentes Embargos de Declaração são, portanto, tempestivos.
2. Da decisão recorrida 
A decisão recorrida deriva do julgamento ocorrido na Sessão Telepresencial desse Tribunal em 25/5/2021, resultando no Acórdão 7955/2021-TCU-Segunda Câmara, que contém a seguinte determinação de interesse do Embargante:
9. Acórdão: VISTOS, relatados e discutidos estes autos Recursos de Reconsideração interpostos por André Gustavo Richer (mediante sua curadora Lúcia Richer Noccionlini) (Peça 107) e pelo Comitê Organizador dos XV Jogos Pan-Americanos Rio 2007 (Peça 105) , em face do Acórdão 9679/2017-TCU-Segunda Câmara (Peça 63) , que julgou irregulares as suas contas, condenando-os, solidariamente com outros responsáveis, ao pagamento das quantias apuradas nos autos e aplicou-lhes multa no valor de R$ 70.000,00; ACORDAM os Ministros do Tribunal de Contas da União, reunidos em sessão da 2ª Câmara, ante as razões expostas pelo Relator e com fundamento nos arts. 32, inciso I, e 33, da Lei 8.443/92, em:
9.1. conhecer dos Recursos de Reconsideração interpostos por André Gustavo Richer e pelo Comitê Organizador dos XV Jogos Pan-Americanos Rio 2007, para, no mérito, negar a eles provimento;
9.2. tornar insubsistente, de ofício, a pena de multa aplicada ao Sr. André Gustavo Riche pelo item 9.3 do Acórdão 9679/2017-TCU-Segunda Câmara, em razão do seu falecimento, em 11/4/2018, com fundamento no § 2º do art. 3º da Resolução-TCU 178/2005;
9.3. notificar o espólio de André Gustavo Richer quanto ao débito apurado por meio do Acórdão 9679/2017-TCU-Segunda Câmara;
9.4. dar ciência da deliberação do presente Acórdão, bem como do Relatório e Voto que o fundamentam ao Comitê recorrente, ao espólio de André Gustavo Richer e aos demais interessados.  (grifo nosso) 
3. Do ponto obscuro da decisão 
O item 9 do Acórdão, como acima transcrito, informa que os Recursos de Reconsideração interpostos por André Gustavo Richer e pelo Comitê Organizador dos XV Jogos PanAmericanos Rio 2007 se referem aos termos do Acórdão 9679/2017-TCU-Segunda Câmara e que tal decisum "julgou irregulares as suas contas, condenando-os, solidariamente com outros responsáveis, ao pagamento das quantias apuradas nos autos e aplicou-lhes multa no valor de R$ 70.000,00" (grifou-se) .
Contudo, embora a decisão colegiada indique a existência de outros responsáveis, além do CORIO e de André Gustavo Richer, só existe 1 (um)  outro responsável, qual seja, o Sr. Carlos Arthur Nuzman, de modo que a redação correta seria "julgou irregulares as suas contas, condenando-os, solidariamente com outro responsável, ao pagamento das quantias apuradas nos autos e aplicou-lhes multa no valor de R$ 70.000,00", conteúdo que não daria margem à dúvida hoje existente.
A falta de clareza da decisão causa prejuízo processual dada a natureza da condenação e tendo em vista que o CORIO permanece no polo passivo sem a certeza de quem seriam os demais integrantes do litisconsórcio passivo. O conteúdo da decisão dificulta que o CORIO busque, em juízo eventual, o ressarcimento por meio da devida ação regressiva quanto a outros agentes igualmente condenados.
Vale lembrar que a unidade jurisdicionada deste processo é o Ministério do Esporte, cujos gestores, em razão de previsão legal, devem prestar contas a este Tribunal, de modo que não seria estranho à lógica processual, caso o texto da decisão não seja revisado, que qualquer leitor com acesso à decisão ora recorrida, busque dentre outros responsáveis além do CORIO de Carlos Arthur Nuzman e de André Gustavo Richer, citados no Acórdão, o que, no entanto, não parece ser o caso, embora mereça ser a obscuridade por este Tribunal, o que justifica o presente pedido.
4. Dos pedidos
Pelos argumentos trazidos à colação nesta oportunidade e em respeito aos princípios da verdade material dos fatos e da ampla defesa assegurados aos jurisdicionados a essa Corte de Contas, requer-se que os Embargos de Declaração sejam conhecidos pelo Tribunal e, no mérito, seja sanada a obscuridade apontada no conteúdo da decisão.
Requer-se, ainda, que sejam recebidos os presentes embargos em seus suspensivos, nos termos do artigo 287 §3º do Regimento Interno deste Tribunal e efeitos infringentes, como orienta o mesmo artigo em seu §7º. [...]".

8.1. Lucia Richer Nocciolini e outros, representando Andre Gustavo Richer e Andre Gustavo Richer;  
8.2. Sibylla Naoum Menezes (67325/OAB-DF) e outros, representando Comitê Organizador dos XV Jogos Pan-Americanos Rio 2007.
8.3. João Paulo da Silveira Ribeiro da Silva (60.011/OAB-DF) e outros, representando Carlos Arthur Nuzman.  
8.4. Ana Paula Macedo Terra (121.153/OAB-RJ) e outros, representando Comitê Organizador dos XV Jogos Pan-Americanos Rio 2007 e Comitê Olímpico Brasileiro;
8.5. Mauro Roberto Gomes de Mattos (57739/OAB-RJ) e outros, representando Lúcia Richer Nocciolini e Paulo Richer.

Procurador Marinus Eduardo De Vries Marsico.

EMBARGOS DE DECLARAÇÃO EM RECURSO DE RECONSIDERAÇÃO EM TOMADA DE CONTAS ESPECIAL. CONVÊNIO. EXECUÇÃO DO OBJETO EM QUANTITATIVO INFERIOR AO ACORDADO INICIALMENTE E ITENS EXTRAVIADOS. REJEIÇÃO DAS ALEGAÇÕES DE DEFESA. DÉBITO E MULTA. CIÊNCIA. INTERPOSIÇÃO DE RECURSO DE RECONSIDERAÇÃO. CONHECIMENTO. ARGUMENTOS INCAPAZES DE ALTERAR A DELIBERAÇÃO RECORRIDA. NÃO PROVIMENTO. ÓBITO DE RESPONSÁVEL ANTES DO TRÂNSITO EM JULGADO DO ACÓRDÃO QUE APLICOU A MULTA. INSUBSISTÊNCIA DA MULTA. CONHECIMENTO DOS EMBARGOS. OBSCURIDADE RELATIVA À REFERÊNCIA A RESPONSÁVEL SOLIDÁRIO. CONHECIMENTO. PROVIMENTO SEM EFEITOS INFRINGENTES. COMUNICAÇÕES.

TOMADA DE CONTAS ESPECIAL (TCE)

Secretaria de Recursos (Serur); Secretaria de Controle Externo de Tomada de Contas Especial (SecexTCE).

Aprecia-se nesta oportunidade Embargos de Declaração opostos pelo Comitê Organizador dos XV Jogos Pan-Americanos Rio 2007 (CORIO) , contra o Acórdão 7955/2021-TCU-Segunda Câmara (Peça 199) .
2.	Inicialmente, entendo que os Embargos de Declaração devem ser conhecidos, porquanto atendidos os requisitos gerais dos recursos (art. 34, § 1º, da Lei 8.443/1992) , observando-se a legitimidade do embargante, o interesse em recorrer e a adequação do documento, além de objetivar corrigir suposta obscuridade do Acórdão recorrido, enquadrando-se nas hipóteses do caput do artigo mencionado.
3.	Como pode ser observado no Relatório precedente, no recurso à Peça 199, o embargante, após defender o cabimento dos embargos e fazer uma síntese dos fatos tratados no processo, alega, em essência que o item 9 do Acórdão informa que os Recursos de Reconsideração interpostos por André Gustavo Richer e pelo Comitê Organizador dos XV Jogos Pan-Americanos Rio 2007 se referem aos termos do Acórdão 9679/2017-TCU-Segunda Câmara e que tal decisum "julgou irregulares as suas contas, condenando-os, solidariamente com outros responsáveis, ao pagamento das quantias apuradas nos autos e aplicou-lhes multa no valor de R$ 70.000,00".
4.	Afirma, que, entretanto, embora a decisão colegiada indique a existência de outros responsáveis, além do CORIO e de André Gustavo Richer, só existe 1 (um)  outro responsável, qual seja, o Sr. Carlos Arthur Nuzman, de modo que a redação correta seria "julgou irregulares as suas contas, condenando-o solidariamente com outro responsável, ao pagamento das quantias apuradas nos autos e aplicou-lhes multa no valor de R$ 70.000,00", conteúdo que não daria margem à dúvida hoje existente.
5.	Assegura que a falta de clareza da decisão causa prejuízo processual, dada a natureza da condenação e tendo em vista que o CORIO permanece no polo passivo sem a certeza de quem seriam os demais integrantes do litisconsórcio passivo. Afirma que o conteúdo da decisão dificulta que o CORIO busque, em juízo eventual, o ressarcimento por meio da devida ação regressiva quanto a outros agentes igualmente condenados.
6.	Faz lembrar que a unidade jurisdicionada deste processo é o Ministério do Esporte, cujos gestores, em razão de previsão legal, devem prestar contas a este Tribunal, de modo que não seria estranho à lógica processual, caso o texto da decisão não seja revisado, que qualquer leitor com acesso à decisão ora recorrida, busque dentre outros responsáveis além do CORIO, de Carlos Arthur Nuzman e de André Gustavo Richer, citados no Acórdão, o que, entende, não parece ser o caso, merecendo a obscuridade ser sanada por este Tribunal, o que justificaria o seu pedido.
7.	Em razão dos fundamentos que apresenta, o CORIO requer que os Embargos de Declaração sejam conhecidos e, no mérito, seja sanada a obscuridade apontada no conteúdo da decisão.
8.	Depreendo caber razão ao embargante. De fato, a redação do item 9 do Acórdão 7.955/2021, traz a incorreção alegada, ao registrar "outros responsáveis" ao invés de "outro responsável", pois, na verdade só havia mais um, o Sr. Carlos Arthur Nuzman. 
9.	Como pode ser observado no Acórdão 9679/2017-TCU-Segunda Câmara que apreciou a Tomada de contas Especial, foram julgadas irregulares as contas do Srs. André Gustavo Richer, Carlos Arthur Nuzman e do Comitê Organizador dos Jogos Pan-Americanos Rio 2007, sendo esses responsáveis condenados, solidariamente, ao recolhimento aos cofres do Tesouro Nacional das quantias indicadas no subitem 9.2 daquele Acórdão e, ainda, no subitem 9.3., foi aplicada a esses responsáveis multas individuais de R$ 70.000,00 (setenta mil reais) .
10.	Considerando que, apreciados os Recurso de Reconsideração interpostos contra o aludido Acórdão, sem que tenham sido apresentadas informações que permitissem alterar o juízo a quo, foi mantida a condenação do Sr. André Gustavo Richer, do Sr. Carlos Arthur Nuzman (que não recorreu) e do Comitê Organizador dos Jogos Pan-Americanos Rio 2007, em débito pelos seguintes valores:
	Valor original (R$) 
	Data da ocorrência

	615.024,78
	21/8/2007

	38.666,09
	21/8/2007

	131.375,75
	17/4/2009 (crédito) 

	136.428,79
	31/7/2009 (crédito) 

11.	Cabe ainda esclarecer que, em razão da informação sobre o falecimento do Sr. André Gustavo Richer em 11/4/2018, data posterior à prolação do Acórdão recorrido em 14/11/2017 (Peça 63) e também posterior à interposição do recurso constante da Peça 107 (4/4/2018) , conforme Certidão de Óbito de Peça 133, p. 3, este Tribunal, de ofício, tornou insubsistente a multa aplicada ao mencionado gestor, em razão do caráter personalíssimo desse instituto, com fundamento no art. 4º da Resolução 235, de 15 de setembro de 2010, que acrescenta o § 2º ao art. 3º da Resolução TCU 178, de 24 de agosto de 2005.
12.	Entretanto, repisando, o débito apurado por meio do Acórdão 9679/2017-TCU-Segunda Câmara foi mantido em relação a este responsável, fato notificado ao seu espólio, no subitem 9.3 do Acórdão 7955/2021-TCU-Segunda Câmara.
13.	Em razão do exposto, entendo que os Embargos de Declaração opostos pelo Comitê Organizador dos XV Jogos Pan-Americanos Rio 2007, devem ser conhecidos e acolhidos, sem conceder-lhes efeitos infringentes, e, por meio dos esclarecimentos apresentados neste Voto, sanar a obscuridade verificada no Acórdão 7955/2021-TCU-Segunda Câmara, dando-se nova redação para o caput do item 9, e mantendo-se inalterada a parte dispositiva do referido decisum, nos termos abaixo:
"[...] VISTOS, relatados e discutidos estes autos de Recursos de Reconsideração interpostos por André Gustavo Richer (mediante sua curadora Lúcia Richer Noccionlini) e pelo Comitê Organizador dos XV Jogos Pan-Americanos Rio 2007, em face do Acórdão 9679/2017-TCU-Segunda Câmara (Peça 63) , que julgou irregulares as suas contas, condenando-os, solidariamente com o Sr. Carlos Arthur Nuzman, ao pagamento das quantias apuradas nos autos e aplicou-lhes multa no valor de R$ 70.000,00;
ACORDAM os Ministros do Tribunal de Contas da União, reunidos em sessão da 2ª Câmara, ante as razões expostas pelo Relator e com fundamento nos arts. 32, inciso I, e 33, da Lei 8.443/92, em: [...]".
14.	Por fim, considerando que a mesma incorreção consta no primeiro parágrafo do Relatório e do Voto condutores do Acórdão 9679/2017-TCU-Segunda Câmara, deve-se considerar como efetivada a retificação nos aludidos parágrafos, ante os esclarecimentos trazidos neste Voto. 
Ante o exposto, VOTO para que o Tribunal adote o acórdão que ora submeto à deliberação deste Colegiado.
TCU, Sala das Sessões, em 14 de setembro de 2021.
AROLDO CEDRAZ 
Relator